【裁判字號】    96,醫上,17
【裁判日期】    971029
【裁判案由】    侵權行為損害賠償
【裁判全文】
臺灣高等法院民事判決                  96年度醫上字第17號
上  訴  人  甲○○（即乙○○○之承受訴訟人）
            戊○○（即乙○○○之承受訴訟人）
            丙○○（即乙○○○之承受訴訟人）
            丁○○（即乙○○○之承受訴訟人）
共      同
訴訟代理人  黃豪志律師
被上 訴 人  財團法人羅許基金會
法定代理人  己○○
被上 訴 人  庚○
共      同
訴訟代理人  吳振東律師
上列當事人間侵權行為損害賠償事件，上訴人對於中華民國96年
6月8日臺灣宜蘭地方法院95年度訴字第156號第一審判決提起上
訴，本院於97年10月15日言詞辯論終結，判決如下：
    主      文
上訴駁回。
第二審訴訟費用由上訴人負擔。
    事實及理由
壹、程序方面
一、本件原上訴人乙○○○於民國97年9月7日死亡，其繼承人為
    上訴人甲○○、戊○○、丙○○、丁○○（下合稱上訴人）
    ，有繼承系統表、戶籍謄本附卷可稽（見本院卷第75至83頁
    ），其等於97年9月26日具狀聲明承受訴訟（見本院卷第72
    頁），應予准許，合先敘明。
貳、實體方面
一、上訴人主張（上訴後捨棄關於民法第191條之3部分之主張不
    予贅載）：被上訴人庚○（下稱庚○）受僱於被上訴人財團
    法人羅許基金會（下稱羅許基金會，與庚○合簡稱被上訴人
    ），在該基金會經營之羅東博愛醫院擔任婦產科醫師，從事
    醫療行為，乙○○○前於84年間因罹患子宮頸癌，經庚○手
    術摘除子宮，並定期回診，於92年間發生下體大量出血現象
    ，再赴羅東博愛醫院請庚○診治，庚○稱係服用賀爾蒙藥物
    造成「亂經」之故，再開賀爾蒙藥物供乙○○○服用，但仍
    血流不止，經多次門診及超音波檢查，均稱未發現異狀，僅
    重複開賀爾蒙藥物予乙○○○。至93年8月間，乙○○○改
    赴財團法人蘭陽仁愛醫院（下稱仁愛醫院）檢查，發現血水
    係從尿道排出，乃回羅東博愛醫院由泌尿科王旭翔醫師診治
    ，認係膀胱癌末期擴散至淋巴，無法手術，僅能化療，造成
    乙○○○身體嚴重損傷。而庚○因過失而未能即時檢查出乙
    ○○○罹患膀胱癌，使乙○○○及早接受治療，應負過失侵
    害行為責任，而羅許基金會為庚○之僱用人，應與庚○連帶
    負賠償責任。爰依民法第184條、第188條第1項之規定，請
    求被上訴人連帶賠償伊等支出之看護費102萬9600元及精神
    慰撫金100萬元，合計202萬9600元等語。
二、被上訴人則以：乙○○○前於84年間因罹患子宮頸癌，經庚
    ○施作手術摘除，術後則定期回診進行例行性門診追蹤，主
    要係抹片、內診及常規之問診，乙○○○雖主要係由庚○看
    診，但乙○○○係掛婦產科之門診，歷經5位醫師共11次看
    診，其診斷及處分均為「停經症候群」，乙○○○未曾向庚
    ○及其他醫師提及膀胱有異常症兆，或主訴其陰道出血等情
    事，僅係常規性按月看診及拿藥。而庚○為乙○○○看診時
    ，亦診斷為「停經症候群」及「子宮頸癌術後追蹤」，而非
    「亂經」，且醫學上亦無「亂經」之病名，上訴人主張乙○
    ○○於93年6月、7月間回診時，均曾口頭告知陰道出血，而
    庚○以婦女正常出血解釋，未詳予檢查等語，與事實不符。
    而乙○○○於93年8月9日就診時，主訴「下腹痛」症狀，庚
    ○乃給予內診、超音波檢查、肝功能抽血檢查及癌指標抽血
    檢查，其結果顯示癌指標有異常上升情形，但乙○○○事後
    並未回診並看報告。且當時庚○對於乙○○○所做之超音波
    檢查，係針對子宮摘除後疤痕部位為之，以檢查其是否有癌
    細胞復發，結果顯示正常。庚○並未就乙○○○之膀胱部位
    進行檢查，且此部分檢查係屬泌尿科而非庚○所屬婦產科之
    業務範圍。嗣後乙○○○前往仁愛醫院就診，初步診斷疑似
    膀胱腫瘤，而返回羅東博愛醫院由泌尿科之王旭翔醫師診治
    後，始確定其罹患之膀胱癌為第3期。而一般腫瘤及癌症診
    斷流程，初步須先抽血化驗，再經Ｘ光、切片及內視鏡檢查
    ，至最終階段之病理報告，歷時經需2至3星期。乙○○○於
    93年8月9日首次告知庚○「下腹痛」之病兆後，庚○即為其
    進行診斷上必要之檢查，惟乙○○○於檢查報告出來前，即
    逕往其他醫院就診，自不得據此主張庚○有誤診情事。從而
    ，庚○就乙○○○所為之醫療措施並無過失，其依侵權行為
    之法律關係請求看護費及精神慰藉金，並無理由等語，資為
    抗辯。
三、本件經原審判決上訴人之訴駁回。上訴人就原審判決提起上
    訴，聲明為：（一）原判決廢棄。（二）上開廢棄部分，被
    上訴人應連帶給付上訴人202萬9600元及自起訴狀繕本送達
    被上訴人之翌日起至清償日止，按週年利率5%計算之利息。
    補稱：（一）原審乙○○○關於民法第191條之3之危險責任
    部分，伊等不再主張（見本院卷第37頁反面、第115頁反面
    ）。（二）乙○○○於93年6、7月間回診時，確均曾向庚○
    口頭告知陰道出血之狀況，卻遭庚○以婦女正常性出血解釋
    ，而未予詳細檢查。至93年8月9日因狀況日趨嚴重而向庚○
    醫師表示，始安排超音波及抽血檢查，此時不論檢查結果如
    何及乙○○○是否回診，庚○醫師均應負有告知檢查結果之
    義務。再則乙○○○於93年2月12日進行「濾泡刺激素免疫
    分析」、「黃體化激素免疫分析」、「癌胚胎抗原檢查」、
    「ＣＡ－125腫瘤標記（ＥＩＡ法）」、「ＳＣＣ腫瘤標記
    」之相關癌症檢查，當時指數達5.1，即應查覺異常而通知
    乙○○○。嗣又於同年8月9日再度進行上開檢查及「婦科超
    音波」檢查，當時應即可發覺有膀胱腫瘤，庚○醫師卻均未
    通知乙○○○，自屬有過失等語（乙○○○嗣後於本件訴訟
    中死亡，上訴人陳明就此部分未主張，見本院卷第115頁反
    面）。被上訴人則聲明：上訴駁回。
四、本件上訴人主張乙○○○於84年間因罹患子宮頸癌，經羅東
    博愛醫院受僱醫師庚○手術摘除子宮後定期返回該院由庚○
    醫師多次看診，並於93年2月及8月9日分別施行腫瘤標記及
    超音波檢查，嗣卻於93年8月間於仁愛醫院檢查發覺「血尿
    」，而於返回羅東博愛醫院由泌尿科王旭翔醫師診治確定罹
    患膀胱癌等事實，固為被上訴人所不爭執，並有羅東博愛醫
    院診療紀錄、仁愛醫院診療紀錄、診斷證明書（以上均影本
    ）附卷可稽（見原審調字卷第6至10頁）。惟上訴人主張庚
    ○於84年間為乙○○○進行子宮頸癌手術後至93年間，庚○
    醫師多次為乙○○○看診及檢查，而乙○○○於92年間回診
    時即曾向庚○表示下體流血不止，但庚○卻僅稱係「亂經」
    ，為婦女正常性出血，另於93年2月及8月間之腫瘤檢查及超
    音波檢查，均應能發現異常，而庚○卻未及時發覺乙○○○
    罹患膀胱癌，應有過失等語，則為被上訴人所否認。而上訴
    人所舉證人即乙○○○之媳婦林玉如雖於原審證稱乙○○○
    於90年間中風，講話不清楚，均由伊陪同，伊每次看診時均
    向庚○表示乙○○○持續流血，惟庚○僅說係服用賀爾蒙藥
    所致，沒有關係，而因乙○○○仍大量流血，經家人帶至仁
    愛醫院看診，該院醫師表示此與賀爾蒙藥並無關係，並稱自
    超音波檢查即可看出有明顯之腫瘤（見原審卷第249頁、第2
    50頁）。惟庚○則辯稱乙○○○回診時說話一般人仍可聽懂
    ，且大多數回診時證人林玉如均不在場，伊向乙○○○說明
    之情形，林玉如不可能直接見聞等語。經查本件經原審函詢
    國立台灣大學醫學院附設醫院，經復稱醫學上並無所謂「亂
    經」之名稱，此有該院96年1月22日校附醫秘字第096000115
    3號函說明（四）之內容可按（見原審卷第227頁）。且卷附
    羅東博愛醫院之病歷資料亦無所謂「亂經」之診斷記載（見
    外放證物），則上訴人指稱庚○屢次均以「亂經」敷衍乙○
    ○○之下體流血主訴，已難遽信。再依羅東博愛醫院之病歷
    顯示，乙○○○自84年8月間起，除至該醫院之婦產科施行
    手術及定期回診外，亦曾多次至該醫院之內科、神經內科、
    復健科、皮膚科就診，即使係婦產科之回診部分，在93年8
    月乙○○○之膀胱癌經發現以前，亦非悉由庚○醫師看診，
    如在88年3月23日、91年3月2日、92年1月8日、92年2月5日
    由許漢釧醫師看診、90年6月27日、91年2月6日、92年8月6
    日、92年9月8日由林正權醫師看診、90年7月23 日、91年6
    月3日、91年8月1日、92年4月2日、92年5月16日、93年4月1
    日由莊忠吉醫師看診、91年10月30日由林錦洲醫師看診、92
    年10月3日、92年12月11日、93年1月29日由黃志賢醫師看診
    ，而於93年7月6日則另由台大教授李鎡堯醫師看診，顯然乙
    ○○○並無指定每次回診均由庚○負責看診之情事，惟證人
    林玉如卻稱乙○○○堅持子宮頸癌係庚○動手術，要回去給
    庚○看診云云，即與客觀事實不符，自難遽採。再依病歷所
    示，上述庚○以外曾為乙○○○看診之婦產科各醫師均有診
    斷結果，而其內容亦均與庚○醫師歷次看診時之診斷結果無
    異，均為「停經症候群」，而無「血尿」或下體異常出血之
    記載（見原審卷第57頁至123頁）。則如上訴人及證人確實
    於每次看診時均曾向庚○表明下體流血等情，而庚○卻因懈
    怠而未於病歷中記載其情事，衡情上述達10餘次於乙○○○
    回診時由其他醫師看診時，乙○○○或林玉如亦應將上情告
    知其他看診醫師，且亦不致其他多名醫師均未就此症狀於病
    歷上為診斷結果之記載。至於上訴人復謂乙○○○由其他醫
    師看診時，只係單純拿藥，因此未向其他醫師表示上述症狀
    云云，惟上述病歷顯示庚○以外之其他醫師均有診斷結果之
    記載，且豈可能多位醫師歷經10餘次看診時，均無任一人對
    於乙○○○為實際問診。抑且乙○○○如有長期下體持續流
    血之嚴重症狀，卻只願向庚○醫師表示，而不願向其他門診
    醫師說明，實難置信。足見上訴人及證人林玉如上開指述與
    常理並不相符，且乏確實證據，難認為真實。
五、上訴人復謂乙○○○於93年2月間回診時，庚○醫師即曾為
    乙○○○施行超音波檢查及癌症指標檢查，應即可發覺膀胱
    腫瘤之存在等語，惟查乙○○○於93年2月12日腹部超音波
    檢查之照片（見本院卷第126頁及外放證物），並無確切之
    數據或指標可確切顯示何處出現反常之腫瘤，上訴人亦無法
    證明該超音波檢查結果得以明確辨識膀胱腫瘤之存在。另乙
    ○○○於93年2月13日實施之ＳＣＣ驗癌指標值為5.1（見本
    院卷第128頁），依該檢驗結果之敘述，約95.6%之健康者位
    於0至1.5之間，但亦有3.4%之健康者位於1.6至2.5間，但仍
    有1%之健康者係在2.5至5之間，則5.1雖較高，但並非顯著
    遠高於正常值，且上開參考值僅為統計概數，並非指明何處
    有腫瘤發生之確切指標。再查庚○係屬婦產科醫師，其為乙
    ○○○施行之手術亦係因子宮頸癌而摘除子宮，則嗣後乙○
    ○○回診時得期待庚○醫師盡其注意義務者亦應係關於子宮
    手術後之癒後情形。而依病歷之記載顯示，庚○醫師歷次為
    乙○○○看診之診斷亦均限於婦科之症狀，嗣於93年2月實
    施超音波及驗癌指標檢驗後，其亦於93年5月14日為乙○○
    ○進行子宮頸抹片檢查（見原審卷第121頁），仍未發現異
    狀，顯然庚○對於乙○○○子宮頸癌復發之可能已持續注意
    。至於與子宮無關之膀胱部位症狀則屬泌尿科，並非婦產科
    之業務範圍，此亦為上訴人所不爭。則庚○醫師既係負責婦
    科之診斷，則其自93年2月間之超音波及癌症指標檢查結果
    應注意追查者自亦為婦科範圍之症狀，至於婦科以外之其他
    部位是否無異狀，既屬其他醫學專科之領域，自難認庚○當
    然亦應有及早注意之能力與義務。更何況，如果上開超音波
    及驗癌指標檢查當然得以查覺有膀胱腫瘤存在，則乙○○○
    於93年2月間施行檢查之後，亦曾另於93年4月1日由同院婦
    產科之莊忠吉醫師診斷，及於93年7月6日由台大教授李鎡堯
    診斷，而其等亦均未能自乙○○○之主訴或病歷中之超音波
    及驗癌指標檢查發覺子宮以外之其他部位有異狀，仍然為與
    庚○相同之診斷，且病歷中亦無任何關於懷疑腫瘤發生之記
    載（見原審卷第120頁反面、第122頁之病歷影本）。從而，
    上訴人僅以庚○未於乙○○○定期回診及上述檢查時發覺膀
    胱腫瘤，即認為庚○醫師有診斷上之過失，經核並非有據。
六、至於上訴人另主張乙○○○嗣於93年8月9日回診接受庚○檢
    查，惟庚○卻未主動告知結果，俟乙○○○另行至仁愛醫院
    檢查發覺有異，再度返回羅東博愛醫院泌尿科檢查，始發覺
    膀胱癌已達第3期，庚○亦有過失等語。惟庚○辯稱93年8月
    9日，因乙○○○告知下腹痛，伊即為其做超音波檢查、腫
    瘤標記抽血檢查及肝功能檢查及內診，係恐其子宮頸癌癌症
    復發，結果腫瘤標記抽血報告有異常上升現象（ＳＣＣ數值
    為13，見本院卷第131頁反面），伊已預約8月16日回診看報
    告，但乙○○○屆時並未到診。而當時乙○○○係主訴下腹
    痛、停經症候群等婦科症狀，未提及其他部分等語，與前揭
    羅東博愛醫院病歷資料顯示93年8月9日之診斷紀錄，並無不
    符。而乙○○○前往仁愛醫院就診並進行超音波檢查之時間
    ，係在93年8月21日，尚在庚○為乙○○○安排回診看報告
    時間之後，有仁愛醫院95年7月28日仁醫字第95144號函檢附
    之病歷資料可稽（見原審卷第44頁至第47頁）。則庚○於乙
    ○○○提及下腹痛時，已於當日進行相關之檢查，嗣因乙○
    ○○未於預定之93年8月16日回診，自行轉至仁愛醫院就診
    ，亦難認庚○有何診斷處置上之疏失。至於上訴人另謂庚○
    於檢查結果異常時，即應主動通知乙○○○，不應因病患未
    回診，即置之不理云云，惟乙○○○另至仁愛醫院檢查發覺
    異狀，僅與其原預定之回診日期相隔3日，而腫瘤之出現既
    需歷經相當期間，則庚○是否於93年8月16日乙○○○未回
    診時，主動通知乙○○○關於檢查之結果，與乙○○○所罹
    患膀胱癌之發覺延誤，其間顯無因果關係，是上訴人此部分
    主張，經核亦非可採。且本件經依兩造協議檢送羅東博愛醫
    院病歷，囑託行政院衛生署醫事審議委員會鑑定結果，亦認
    為93年8月病人主訴下腹痛及會陰部出血時，陳醫師即刻安
    排超音波檢查及抽血檢查。陳醫師安排檢查後，病人並無回
    診，故陳醫師並無疏失之處。且病人之膀胱腫瘤與子宮頸原
    先手術之細胞型全然不同，並非係因子宮頸病變持續存在，
    庚○醫師未能發現而導致膀胱腫瘤產生，二者並無因果關係
    等語，有該署97年9月15日衛署醫字第0970214638號函附該
    署醫事審議委員會第0000000號鑑定書1份在卷可稽（見本院
    卷第64頁至68頁）。則乙○○○之膀胱腫瘤，既經證明與其
    原先罹患而由庚○施行手術治療之子宮頸癌並無關聯，並非
    因庚○未發現子宮頸病變持續存在所致，而膀胱腫瘤復非庚
    ○之婦產科診療範圍，自更難認為庚○對於未發覺乙○○○
    之膀胱腫瘤，應負診療疏失之責任。則上訴人主張庚○應就
    乙○○○嗣因膀胱腫瘤治療延誤所造成之身體健康損害及危
    及生命等結果，負賠償責任，而羅許基金會則應負僱用人之
    連帶責任云云，自均屬無據。
七、綜上所述，上訴人主張乙○○○曾向庚○表明下體持續出血
    ，庚○因為過失而未能即時檢查出乙○○○罹患膀胱癌，使
    乙○○○及早接受治療，應負醫療過失責任等情，無法舉證
    以實，並非可採。則其依侵權行為之法律關係，請求庚○及
    其僱用人羅許基金會應連帶賠償看護費用及精神慰撫金合計
    202萬9600元，自屬無據。原審因而為上訴人敗訴之判決，
    並無不合。上訴意旨指摘原判決不當，求予廢棄改判，為無
    理由，應予駁回。
八、本件事證已臻明確，至於未論述之爭點；兩造其餘之攻擊或
    防禦方法；未經援用之證據，經本院斟酌後，認為均不足以
    影響本判決之結果，自無一一詳予論駁之必要，併此敘明。
九、據上論結，本件上訴為無理由，依民事訴訟法第449條第1項
    、第78條，判決如主文。
中    華    民    國    97    年    10    月    29    日
                  民事第十四庭
                        審判長法  官  張  蘭
                              法  官  邱瑞祥
                              法  官  黃麟倫
正本係照原本作成。
如不服本判決，應於收受送達後20日內向本院提出上訴書狀，其
未表明上訴理由者，應於提出上訴後20日內向本院補提理由書狀
（均須按他造當事人之人數附繕本）上訴時應提出委任律師或具
有律師資格之人之委任狀；委任有律師資格者，另應附具律師資
格證書及釋明委任人與受任人有民事訴訟法第466條之1第1項但
書或第2項（詳附註）所定關係之釋明文書影本。
中    華    民    國    97    年    10    月    29    日
                              書記官  王敬端
附註：
民事訴訟法第466條之1（第1項、第2項）：
對於第二審判決上訴，上訴人應委任律師為訴訟代理人。但上訴
人或其他法定代理人具有律師資格者，不在此限。
上訴人之配偶、三親等內之血親、二親等內之姻親，或上訴人為
法人、中央或地方機關時，其所屬專任人員具有律師資格並經法
院認為適當者，亦得為第三審訴訟代理人。


司法院資訊處製作；財團法人民間司法改革基金會備份。
